臺灣板橋地方法院民事判決　　　　　　　 94年度訴字第920號
原　　　告　丁○○
　　　　　　乙○○
共　　　同
訴訟代理人　蔡樹基律師
被　　　告　丙○○
訴訟代理人　李佳翰律師
上列當事人間給付租金事件，本院於民國94年 9月19日言詞辯論
終結，判決如下：
    主  文
被告應給付原告丁○○新臺幣參拾玖萬伍仟元，及自民國九十四
年五月四日起至清償日止，按年息百分之五計算之利息。
被告應給付原告乙○○新臺幣柒萬元，及自民國九十四年五月四
日起至清償日止，按年息百分之五計算之利息。
原告其餘之訴駁回。
訴訟費用由被告負擔十分之三，原告丁○○十分之四，餘由原告
乙○○負擔。
本判決第一項於原告丁○○、乙○○各以新臺幣壹拾肆萬元、貳
萬伍仟元為被告供擔保後，得為假執行。但被告如於執行標的物
拍定、變賣或物之交付前，各以新臺幣參拾玖萬伍仟元、柒萬元
為原告丁○○、乙○○預供擔保，或將請求標的物提存，得免為
假執行。
原告其餘假執行之聲請駁回。
　　事實及理由
一、程序方面：原告於訴狀送達後，將訴訟標的由依「共有關係
    」及「委任關係」請求，變更為依「委任關係」請求，核其
    請求之基礎事實同一，且不甚礙被告之防禦及訴訟之終結，
    況被告於上開訴之變更並無異議，而為本案之言詞辯論，視
    為同意變更，依民事訴訟法第255條第1項第1、2、3、7款及
    第2 項之規定，應予准許。
二、原告主張：
  (一)原告丁○○與被告為兄弟，就共有坐落臺北縣三重市○○○
    段頂崁小段570之2地號土地及其上建物廠房3 間（下稱系爭
    不動產）各有二分之一持分，原告丁○○委由被告代為辦理
    租賃，而分別以月租新臺幣（下同）6 萬元、35,000元、25
    ,000元之代價（計12萬元），出租予訴外人甲○○、庚○○
    、辛○○，被告並按月將所收租金之一半（即6 萬元）交付
    原告丁○○（起先付現，後改以被告或被告之子林相舉或被
    告所經營之重久建設公司等名義將錢匯入原告丁○○之女林
    麗鳳在台新銀行新莊分行之活期存款帳戶）。嗣原告丁○○
    於92年4 月15日擬將系爭不動產出賣予訴外人林美蓮，並依
    法通知被告行使優先購買權及原告丁○○與林美蓮之買賣契
    約內容（約定仍由原告丁○○收取每月6 萬元之租金計16個
    月以抵付部分價金）。詎被告自民國92年5 月起即拒不給付
    ，迭經原告丁○○催討仍不給付，至93年12月止已積欠原告
    丁○○租金120萬元。
  (二)嗣林美蓮將系爭不動產出賣予原告乙○○，並於94年1月6日
    移轉登記為原告乙○○所有，原告乙○○已將上開債權讓與
    之事實通知被告，原告乙○○已承受原告丁○○之契約地位
    ，被告係為原告乙○○處理委任事務之人，故請求被告給付
    94年1月份至4月份之租金計24萬元，爰依民法第541條第1項
    及債權讓與（雖未明示，但原因事實已有主張）規定請求給
    付租金及法定遲延利息等語。併為聲明：1.被告應給付原告
    丁○○120 萬元及自訴狀繕本送達之翌日起至清償日止，按
    年息百分之五計算之利息。2.被告應給付原告乙○○24萬元
    及自訴狀繕本送達之翌日起至清償日止，按年息百分之五計
    算之利息。3.原告願供擔保，請准宣告假執行。
三、被告則以：
  (一)被告否認有受原告丁○○委任一事，請原告丁○○負證明責
    任。況原告丁○○於臺灣板橋地方法院檢察署94年度偵字第
    4319號侵占案件亦結證稱：「未委託被告處理土地及地上物
    之租賃」，故其依民法第541 條規定請求，即失所據。
  (二)被告就系爭房地出租予第三人，業經原告丁○○同意後出租
    ，應為原告丁○○所不爭執，兩造之爭點在於原告丁○○同
    意被告將系爭房地出租，是否成立委任關係而已！此項有利
    原告丁○○之事實，應由原告丁○○負舉證責任。
  (三)被告與原告丁○○間並無委任契約存在，原告乙○○主張被
    告與原告丁○○間有委任契約存在，係有利原告乙○○之事
    實，應由原告乙○○負舉證責任。
  (四)縱認被告與原告丁○○有委任契約存在，因委任注重當事人
    間之主觀關係，基於人的信任，而使循一定之目的方向處理
    事務，參照民法第550 條規定，當事人死亡，委任關係當然
    消滅，其立法意旨在當事人死亡，其繼承人與他方當事人間
    未必能互相信任，自無許委任關係繼續存在之法理，則委任
    人（假設語）原告丁○○無從將委任契約轉讓他人，而類推
    適用民法第550 條前段之規定，於原告丁○○轉讓委任人地
    位時，被告與原告丁○○間之委任契約縱認存在，亦應於斯
    時當然消滅，無使委任關係繼續存在之理。故原告乙○○主
    張依「承受原告丁○○之契約地位」請求即屬無據
  (五)被告固曾將系爭不動產出租第三人，但並非未中斷，有時無
    人承租等語，資為抗辯。併為答辯聲明：(一)原告之訴及假執
    行之聲請均駁回。(二)如受不利判決，被告願供擔保，請准宣
    告免為假執行。
四、兩造均不爭執之事實：
　(一)原告丁○○與被告為兄弟，就共有系爭不動產各有二分之一
    持分。
  (二)原告丁○○同意將系爭不動產分別以月租6 萬元、35,000元
    、25,000元之代價（計12萬元），出租予訴外人甲○○、庚○○、辛○○。
  (三)被告曾按月將所收租金之一半（即6 萬元）交付原告丁○○
    （起先付現，後改以被告或被告之子林相舉或被告所經營之
    重久建設公司等名義將錢匯入原告丁○○之女林麗鳳在台新
    銀行新莊分行之活期存款帳戶）。
  (四)原告丁○○於92年4 月15日擬將系爭不動產出賣予訴外人林
    美蓮，並依法通知被告行使優先購買權及原告丁○○與林美
    蓮之買賣契約內容（約定仍由原告丁○○收取每月6 萬元之
    租金計16個月以抵付部分價金）。
  (五)林美蓮將系爭不動產出賣予原告乙○○，並於94年1月6日移
    轉登記為原告乙○○所有。原告乙○○已將上開債權讓與之
    事實通知被告。
  (六)原告丁○○告訴被告侵占案件，經臺灣板橋地方法院檢察署
    檢察官以94年度偵字第4319號為不起訴處分，並經臺灣高等
    法院檢察署以94年度上聲議字第1512號駁回再議確定。
五、原告主張：原告丁○○與被告為兄弟，就共有系爭不動產各
    有二分之一持分；原告丁○○同意將系爭不動產分別以月租
    6 萬元、35,000元、25,000元之代價（計12萬元），出租予
    訴外人甲○○、庚○○、辛○○；被告曾按月將所收租金之
    一半（即6 萬元）交付原告丁○○（起先付現，後改以被告
    或被告之子林相舉或被告所經營之重久建設公司等名義將錢
    匯入原告丁○○之女林麗鳳在台新銀行新莊分行之活期存款
    帳戶）；原告丁○○於92年4 月15日擬將系爭不動產出賣予
    訴外人林美蓮，並依法通知被告行使優先購買權及原告丁○○與林美蓮之買賣契約內容（約定仍由原告丁○○收取每月
    6 萬元之租金計16個月以抵付部分價金）；林美蓮將系爭不
    動產出賣予原告乙○○，並於94年1月6日移轉登記為原告乙○○所有，原告乙○○已將上開債權讓與之事實通知被告等
    語，並提出被告與甲○○之租賃契約（含房租收付款明細欄
    ）、被告及其子林相舉之付款簽收簿、被告與辛○○之租賃
    契約（含房租收付款明細欄）、原告丁○○之女林麗鳳在台
    新銀行新莊分行之活期存款帳戶節本、原告丁○○寄給被告
    之存證信函（附原告丁○○與林美蓮之買賣契約）、被告寄
    給原告丁○○之存證信函、原告丁○○寄給被告之存證信函
    、原告丁○○委託律師寄給被告之律師函及回執、被告委託
    律師寄給原告丁○○之律師函、原告乙○○寄給被告之存證
    信函、臺北縣三重市○○○段頂崁小段570之2地號之土地登
    記謄本（見本院三重簡易庭94年度重調字第75號卷第7至27
    頁）、原告丁○○（原姓名：林和興）、被告與辛○○之租
    賃契約、原告乙○○與林美蓮之買賣契約（見本院卷第13至
    21頁）為證，復據證人庚○○、己○○、戊○○到庭證述明
    確（見本院卷第44至48頁），且為被告所不爭執。是原告此
    部分之主張，堪信實在。
六、原告丁○○主張：原告丁○○將系爭不動產委由被告代為辦
    理租賃，被告並按月將所收租金之一半（即6 萬元）交付原
    告丁○○，詎被告自92年5月起即拒不給付，爰依民法第541
    條第1 項及債權讓與規定請求給付租金等語。被告則辯稱：
    被告否認有受原告丁○○委任一事，請原告丁○○負證明責
    任。況原告丁○○於臺灣板橋地方法院檢察署94年度偵字第
    4319號侵占案件亦結證稱：「未委託被告處理土地及地上物
    之租賃」，故其依民法第541 條規定請求，即失所據等語。
    經查：
  (一)按「受任人因處理委任事務，所收取之金錢、物品及孳息，
    應交付於委任人。」、「債權之讓與，非經讓與人或受讓人
    通知債務人，對於債務人不生效力。」，民法第541條第1項
    、第297條第1項前段定有明文。又民法第818 條所定各共有
    人按其應有部分，對於共有物之全部，有使用收益之權，係
    指各共有人就共有物之全部，於無害他共有人之權利限度內
    ，得按其應有部分行使使用收益權而言。故共有人如逾越其
    應有部分之範圍而為使用收益時，其就超越其權利範圍而為
    使用收益所受之利益，要難謂非不當得利。
  (二)原告丁○○與被告為兄弟，就共有系爭不動產各有二分之一
    持分，原告丁○○同意將系爭不動產分別以月租6 萬元、35
    ,000元、25,000元之代價（計12萬元），出租予訴外人甲○○、庚○○、辛○○，被告亦曾按月將所收租金之一半（即
    6 萬元）交付原告丁○○（起先付現，後改以被告或被告之
    子林相舉或被告所經營之重久建設公司等名義將錢匯入原告
    丁○○之女林麗鳳在台新銀行新莊分行之活期存款帳戶）等
    情，已如前述。矧系爭不動產既已全部出租他人以收取租金
    ，被告顯已逾越其應有部分之範圍（即含原告丁○○之應有
    部分）而為使用收益，並非被告單純按其應有部分行使使用
    收益。且原告丁○○亦同意將系爭不動產出租，並由被告自
    91年12月16日起（至少至92年5 月15日止，見本院三重簡易
    庭94年度重調字第75號卷第7 至13頁，原告丁○○與被告之
    戶戶籍謄本及重久建設公司之公司登記資料附卷可稽）按月
    將所收租金之一半（即6 萬元）交付原告丁○○，原告丁○○於91年12月16日起至92年5 月15日期間並未親自向系爭不
    動產之承租人收取租金，足認原告丁○○至少於91年12月16
    日起至92年5 月15日期間確有將系爭不動產委由被告代為辦
    理租賃事宜（續訂租約，被告於臺灣板橋地方法院檢察署94
    年度偵字第11003 號侵占案件亦稱：系爭不動產由其出租等
    語，有該案之不起訴處分書附卷可稽）及收租之情事。
  (三)原告丁○○於臺灣板橋地方法院檢察署94年度偵字第4319號
    侵占案件雖稱：未委託被告處理系爭不動產出租事宜等語，
    但已於94年3月1日具刑事告訴理由（一）狀補陳：其真意為
    「未書面委託」被告處理出租事宜，但仍然有「口頭委託」
    之存在等語，亦有臺灣高等法院檢察署94年度上聲議字第15
    12號處分書附卷可稽（見本院卷第30至31頁）。是被告就此
    部分之抗辯，即乏依據，尚無足採。
  (四)原告丁○○係於92年5 月20日始因買賣將系爭不動產之土地
    部分（二分之一持分）移轉登記予林美蓮，而由林美蓮取得
    該土地之分別共有，就系爭不動產之建物廠房3 間部分則未
    辦理移轉登記予林美蓮，惟原告丁○○已於94年4 月28日將
    其依上開委任關係就系爭不動產（含上開建物廠房3 間部分
    ）於租期中所得向被告按月請求交付一半租金6 萬元之權利
    於92年4 月15日轉讓林美蓮之事實以存證信函通知被告，並
    表示仍由原告丁○○於權利轉讓後繼續收取租金計16個月以
    抵付林美蓮應付原告丁○○之部分價金（即林美蓮就此部分
    再轉讓該權利予原告丁○○）等情，亦有原告丁○○與林美
    蓮之買賣契約、臺北縣三重市○○○段頂崁小段570之2地號
    之土地登記謄本（見本院三重簡易庭94年度重調字第75號卷
    第15、16、26頁），且為被告所不爭執，堪信屬實。矧原告
    丁○○係將上開得向被告按月請求交付一半租金6 萬元之權
    利轉讓林美蓮，並由林美蓮將其中16個月租金部分之權利轉
    讓原告丁○○，並非轉讓原告丁○○之委任人地位，且此種
    權利轉讓亦無禁止轉讓之情形，是被告就此部分之抗辯，亦
    乏依據，尚無足採。
  (五)依原告丁○○之女林麗鳳在台新銀行新莊分行之活期存款帳
    戶節本，可知原告丁○○已於92年5 月15日向被告收受（92
    年5月1日至92年5月31日之92年5月份）租金6 萬元。又系爭
    不動產之承租人於92年5月至93年6月20日期間均有如期給付
    租金，並由被告收取，惟被告自92年6 月（即92年6月1日應
    收租金）起即拒不交付租金6 萬元予原告丁○○等情，業據
    證人庚○○到庭證述明確（見本院卷第44至46頁），並有被
    告與甲○○之租賃契約（含房租收付款明細欄）、被告及其
    子林相舉之付款簽收簿、被告與辛○○之租賃契約（含房租
    收付款明細欄）附卷可稽，且為被告所不爭執，應信為真。
  (六)依卷附被告與甲○○之租賃契約（含房租收付款明細欄，最
    後一次收租金日為93年9月15日），其租期為93年7月1日至9
    4年7月14日；被告與庚○○之租賃契約則約定於系爭不動產
    之土地重劃時終止，現仍繼續，且均有給付租金（被告及其
    子林相舉之付款簽收簿及證人庚○○之證詞）；依卷附被告
    與辛○○之租賃契約（含房租收付款明細欄），其租期為91
    年7月1日至93年6 月30日（最後一次收租金日為92年7 月31
    日）。
  (七)基上，原告丁○○已於94年4 月28日將其就系爭不動產（含
    上開建物廠房3 間部分）於租期中所得享之按月受領被告交
    付一半租金6 萬元權利於92年4 月15日轉讓林美蓮及原告丁○○與林美蓮約定仍由原告丁○○於權利轉讓後繼續收取租
    金以抵付林美蓮應付原告丁○○之部分價款100 萬元（即林
    美蓮就此部分再轉讓該權利予原告丁○○）之事實以存證信
    函通知被告，自對被告生效。被告自92年6 月（即92年6月1
    日應收租金）起即拒不交付租金6 萬元予原告丁○○。被告
    向甲○○收租金18萬元（即93年7至9月）、向庚○○收租金
    56萬元（即35,000×16＝560,000）、向辛○○收租金5萬元
    （即92年6至7月）。是原告丁○○主張依民法第541條第1項
    及債權讓與規定，請求被告給付395,000元（即180,000＋56
    0,000＋50,000＝790,000，790,000÷2＝395,000 ）等語，
    即屬有據，應予准許，逾此部分，尚乏依據，要不可採。
七、原告乙○○主張：林美蓮將系爭不動產出賣予原告乙○○，
    並於94年1月6日移轉登記為原告乙○○所有，原告乙○○已
    將上開債權讓與之事實通知被告，爰依民法第541條第1項及
    債權讓與規定請求被告給付94年1月份至4月份之租金計24萬
    元等語。被告則辯稱：縱認被告與原告丁○○有委任契約存
    在，因委任注重當事人間之主觀關係，基於人的信任，而使
    循一定之目的方向處理事務，類推適用民法第550 條前段之
    規定，於原告丁○○轉讓委任人地位時，被告與原告丁○○
    間之委任契約縱認存在，亦應於斯時當然消滅，無使委任關
    係繼續存在之理。故原告乙○○主張依「承受原告丁○○之
    契約地位」請求即屬無據等語。經查：
  (一)林美蓮將系爭不動產出賣予原告乙○○，並於94年1月6日移
    轉登記為原告乙○○所有，原告乙○○已於94年1 月14日將
    上開債權由林美蓮於93年12月1 日讓與原告乙○○之事實通
    知被告等情，已如前述。核原告丁○○係將上開得向被告按
    月請求交付一半租金6 萬元之權利轉讓林美蓮，則林美蓮因
    將系爭不動產出賣予原告乙○○所得轉讓原告乙○○之權利
    亦同，並非轉讓原告丁○○或林美蓮之委任人地位，且此種
    權利轉讓亦無禁止轉讓之情形，是被告就此部分之抗辯，亦
    乏依據，尚無足採。
  (二)依卷附被告與甲○○之租賃契約（含房租收付款明細欄，最
    後一次收租金日為93年9月15日），其租期為93年7月1日至9
    4年7月14日；被告與庚○○之租賃契約則約定於系爭不動產
    之土地重劃時終止，現仍繼續，且均有給付租金（被告及其
    子林相舉之付款簽收簿及證人庚○○之證詞）；依卷附被告
    與辛○○之租賃契約（含房租收付款明細欄），其租期為91
    年7月1日至93年6 月30日（原告乙○○於此時尚未受讓取得
    向被告按月請求交付一半租金之權利）。是原告乙○○主張
    依民法第541條第1項及債權讓與規定，請求被告給付7 萬元
    （即35,000÷2＝17,500，17,500×4＝70,000）等語，即屬
    有據，應予准許，逾此部分，尚乏依據，要不可採。
八、按「給付無確定期限者，債務人於債權人得請求給付時，經
    其催告而未為給付，自受催告時起，負遲延責任。其經債權
    人起訴而送達訴狀，或依督促程序送達支付命令，或為其他
    相類之行為者，與催告有同一之效力。」、「遲延之債務，
    以支付金錢為標的者，債權人得請求依法定利率計算之遲延
    利息。」、「應付利息之債務，其利率未經約定，亦無法律
    可據者，週年利率為百分之五。」，民法第229條第2項、第
    233條第1 項前段及第203條定有明文。從而，原告依民法第
    541條第1項及債權讓與規定，請求被告給付原告丁○○395,
    000元、原告乙○○7萬元及均自訴狀繕本送達之翌日即94年
    5月4日起至清償日止，按年息百分之五計算之法定遲延利息
    ，為有理由，應予准許。其逾此部分之請求，即屬無據，應
    予駁回。
九、兩造分別陳明願供擔保請准宣告假執行或免為假執行，就原
    告勝訴部分，經核並無不合，爰各酌定相當之擔保金額，予
    以准許。至原告敗訴部分，其假執行之聲請即失所附麗，應
    予駁回。
十、本件事證已臻明確，兩造其餘攻擊、防禦方法及舉證，經本
　　院審酌後，認對於判決結果均無影響，爰不一一論述，併此
　　指明。
據上論結，本件原告之訴一部為有理由，一部為無理由，依民事
訴訟法第79條、第390條第2項、第392條，判決如主文。
中　　華　　民　　國　　94　　年　　9 　　月　　30　　日
                  民事第一庭    法  官  楊千儀
以上正本證明與原本無異。
如對本判決上訴，須於判決送達後20日內向本院提出上訴狀（需
按他造人數附繕本）。
中　　華　　民　　國　　94　　年　　9 　　月　　30　　日
                                書記官　簡青根
